【裁判字號】    98,台上,389
【裁判日期】    980122
【裁判案由】    違反公職人員選舉罷免法
【裁判全文】
最高法院刑事判決              九十八年度台上字第三八九號
上  訴  人  甲○○
選任辯護人  周春霖律師
上  訴  人  乙○○
                    號
上列上訴人等因違反公職人員選舉罷免法案件，不服台灣高等法
院台中分院中華民國九十七年八月十三日第二審更審判決（九十
六年度重選上更(三)字第八四號，起訴案號：台灣南投地方法院檢
察署九十年度選偵字第二七號、第三五號、第四○號，九十一年
度選偵字第四號），提起上訴，本院判決如下：
    主  文
上訴駁回。
    理  由
按刑事訴訟法第三百七十七條規定，上訴於第三審法院，非以判
決違背法令為理由，不得為之。是提起第三審上訴，應以原判決
違背法令為理由，係屬法定要件。如果上訴理由書狀並未依據卷
內訴訟資料，具體指摘原判決不適用何種法則或如何適用不當，
或所指摘原判決違法情事，顯與法律規定得為第三審上訴理由之
違法情形，不相適合時，均應認其上訴為違背法律上之程式，予
以駁回。本件上訴人甲○○上訴意旨略稱：(一)、依松健福之供述
，可見出國前甲○○與松健福無何接觸，而松秋明亦只對松健福
表示「此次立委選舉支持候選人甲○○」，意義抽象，是為甲○
○拉票或加入為其競選團隊或選舉聯絡人或投票給甲○○抑或只
是民意代表平常所用「請多多支持」的寒喧之詞，並不明確，無
論松秋明邀請松健福參加出國旅遊要求「支持」甲○○，或甲○
○與松健福等人在大陸地區見面時要求「支持」，均與「不行使
投票權或為一定行使之約定」顯非相當。全樹堂、申石貴、松秋
明參加旅遊亦非甲○○邀請或招徠，於用餐時，甲○○僅請求支
持參選立法委員選舉，既未表示該次旅遊係甲○○所出費用，使
團員知有獲得一定之利益，為投票權行使之對價，亦未要求全樹
堂、申石貴、松秋明投票權為一定之行使或不行使。而林志昌無
原住民身分，甲○○仍請其支持，可見所謂之支持，並非「與有
原住民身分之團員為投票權一定行使之約定」甚明。原判決以前
揭證人等之供述，為甲○○有賄選買票之認定，自有違誤。且原
判決既謂甲○○供稱用餐時請求支持，係禮貌性的致意，則何以
認定甲○○等在行程中請求團員支持甲○○參選立法委員，即等
同向上開證人等約定投票予甲○○而為投票權之一定行使，並未
於理由內詳予敘明。又張子仁、黃仁鵬（均經原審判刑確定）均
供述團員之出國旅費，係由黃仁鵬代墊，甲○○並未獲告知，亦
未代為支付，如何與渠等有犯意聯絡及行為分擔？原判決對於甲
○○是否知悉有招待之事，並未依證據確實審認，即遽認有共犯
情事，自有認定犯罪事實不依證據之違法。(二)、陳肇國之供述，
可證團員於參加時與甲○○未有任何之接觸，甲○○更無向渠等
買票之情事。高義盛供稱出國旅遊費用是陳肇國負責，陳肇國、
陳獻章有說要支持甲○○，實不能證明甲○○有共同賄選之事實
。林金美證述團費是由甲○○贊助，並非事實，不足之團費係由
陳獻章代為墊付，林金美另供稱游秀珠只對其說要支持甲○○而
已，顯見無人要求團員將選票投給何人，所謂「支持幫忙」並非
等同「約定票投何人或不為行使」，況甲○○亦未對林金美有何
請託或談話，自無可能向其賄選。林興旺雖證述其知出國玩是甲
○○招待，但未供述如何知道出國旅費是甲○○所出及招待其出
國之人有無約其於立法委員選舉時投票予甲○○。曾啟發證述出
國旅費是陳肇國幫其處理，並非甲○○，且甲○○只對團員說「
我們加油」，並無約定投票權為一定行使之表示。胡永順雖證稱
陳獻章對團員說旅遊是由甲○○招待，選舉時要支持甲○○並幫
忙拉票等語，但無他人為相同之證述，其證言是否屬實，不無疑
問，況甲○○亦未與胡永順約定其投票權為如何之行使，陳獻章
縱有上開表示，亦不能證明與甲○○有賄選之犯意聯絡及行為分
擔。洪約拿陳稱陳肇國要其支持甲○○，及告以出國團費是甲○
○出資招待，但與陳肇國證稱不足團費係由陳獻章負責處理之供
述不符，甲○○亦未與洪約拿有何接觸或有何證據可證渠等出國
係由甲○○招待。黃信始供稱支持甲○○及幫忙拉票是陳獻章所
說，可見甲○○與黃信始並無任何接觸。原判決就上開證人之供
述，如何獲得甲○○有與他人共犯賄選之心證，並未在理由中詳
述，同有認定事實不依證據及判決不備理由之違法。(三)、廣西教
育文化考察團之成員大部分是具有教職身分之學校校長及老師，
甲○○如果是行賄選民，不可能限制參加者身分，況確有參訪廣
西當地之教育機構，舉行座談會，此有利甲○○之證據何以不足
採，原判決並未詳述理由，亦未敘明非屬文化交流活動之依據何
在，理由自有不備。廖文鈴之供述可證廣西團並非為甲○○之選
舉舉辦，而是「安居文教基金會」所辦至廣西為「少數民族文化
教育文化交流」，何能據以認定甲○○招待旅遊賄選之證明？蔡
光明之供述，可知甲○○利用離隊返國前向團員辭行時，對團員
請求支持選舉立法委員，猶如候選人在友人辦理婚喪喜慶之宴會
中向在座親朋好友要求支持幫忙拉票一樣，不能因此即謂是賄選
。謝汪汕證稱係其邀約杜蒼生及蔡光明參加廣西文化交流活動，
在大陸有辦座談，可見參訪活動與甲○○參選無關。江子信僅供
稱甲○○在返台前一晚有與團員聚餐，不記得甲○○說什麼話。
杜蒼生、羅政安雖供述甲○○在旅遊期間向渠等拜票請求支持競
選連任，亦僅是甲○○利用安居文教基金會所辦文化交流活動之
際，向渠等請求支持參選，與原判決所認「約定投票權為一定之
行使」尚屬有間；團員之費用來自團員本身及政府機關之補助，
其主辦單位是安居文教基金會，並非甲○○，甲○○並未因向團
員要求投票支持而給予任何不正利益，且安居文教基金會曾辦過
原住民文化活動及大陸參訪活動，有相關證據在卷可按，原審未
予審酌，仍認該基金會未辦原住民活動，與卷內資料顯有未合。
謝阿輝、盧欽賢、葉文杰、高崇彰、葉振傑、江森、林阿陳、高
崇賜、孫萬教雖亦供稱有聽聞甲○○要求渠等於立法委員選舉時
能予支持，然均無非是在此次活動中候選人利用機會向選民致意
要求而已，並非有交付不正利益約定投票權為一定行使。原判決
誤將安居文教基金會所辦活動認定為甲○○招待旅遊，及候選人
向選民「請求支持」遽認係「選舉權為一定之行使或不行使」，
然未詳敘理由何在，且既未認甲○○有為團員支付任何費用，卻
又謂甲○○有交付不正利益賄選，理由自屬矛盾云云。上訴人乙
○○上訴意旨略稱：(一)、原判決認「廣西少數民族文化教育」考
察團係由甲○○個人為賄選目的所舉辦，與安居文教基金會無關
。惟甲○○為山地原住民選出之立法委員，於接任安居文教基金
會董事長後，即於設立章程內增訂原住民教育文化活動之推廣業
務，積極辦理與大陸地區之交流活動，上開考察團係受廣西民族
研究學會之邀請而舉辦參訪活動，甲○○舉辦該交流活動係執行
基金會職務。原審既認甲○○為基金會代表人，卻又認其兼具立
法委員假藉安居文教基金會之名舉辦該交流活動，自有判決理由
矛盾之違法。(二)、甲○○為安居基金會董事長，有權決定該基金
會之一切行政事務。廣西民族研究學院傳真邀請安居基金會組團
前往廣西做少數民族文化教育之參訪活動，甲○○自有權代表該
基金會應允而決定組團參訪，縱事先未告知董監事或未經董監事
同意亦未知會該基金會執行長俞宗堯，並無礙甲○○基於董事長
職權所為之前開決定，嗣後安居基金會亦確實組團前往參訪，自
得據以向原住民委員會等政府機關申請經費補助，乙○○何來與
甲○○共同偽造安居基金會名義之文書？原審未詳細調查甲○○
有權決定組團前往廣西參訪，遽認乙○○有偽造文書之犯行，自
有調查未盡及判決理由矛盾之違法云云。
惟查：原判決綜合全案證據資料，本於事實審法院職權推理之作
用，認定上訴人等確有對具第五屆原住民立法委員選舉投票權之
人，以招待至泰國或大陸地區等旅遊之不正利益，約使投票支持
甲○○之賄選犯行。因而撤銷第一審關於上訴人等部分之判決，
依牽連犯從一重改判論處甲○○共同連續對於有投票權之人，交
付不正利益，而約其投票權為一定之行使；暨論處乙○○共同對
於有投票權之人，交付不正利益，而約其投票權為一定之行使罪
刑（甲○○處有期徒刑一年，褫奪公權三年，減為有期徒刑六月
，褫奪公權一年六月；乙○○處有期徒刑六月，褫奪公權二年，
減為有期徒刑三月，褫奪公權一年），已詳細說明其採證認事之
理由。所為論斷，亦俱有卷證資料可資覆按。且查：證據之取捨
及證據之證明力如何，係由事實審法院依其調查證據所得心證，
本其確信自由判斷，茍不違反經驗法則或論理法則，即難遽指違
法。原判決已說明其依憑松健福、全樹堂、申石貴、松秋明、林
志昌、廖文鈴、蔡光明、謝汪汕、江子信、杜蒼生、羅政安、謝
阿輝、盧欽賢、葉文杰、高崇彰、葉振傑、江森、林阿陳、高崇
賜、孫萬教分別於調查站詢問及偵查中之證言，陳肇國、高義盛
、林金美、林興旺、曾啟發、胡永順、洪約拿、黃信始在警詢時
及偵查中之證詞，俞宗堯、根誌優在偵查中之供證，邱純姿在第
一審之證述，黃仁鵬在偵查中及甲○○、乙○○在調查站詢問並
甲○○於第一審之供述，暨就其餘案內所有證據，本於調查所得
心證，分別定其取捨，而憑以認定上訴人等有以全部或部分免費
招待前往大陸澳門、珠海、泰國及大陸廣西（乙○○僅共同參與
廣西部分）旅遊之方式，為甲○○參選第五屆原住民立法委員選
舉綁樁，與受邀出國旅遊而有上開選舉投票權之人約定投票予甲
○○等之依據；並說明前揭證人中雖有部分於原審更審前證稱相
關參訪活動，均與甲○○之立法委員選舉無關，及上訴人等辯稱
廣西少數民族之參訪活動係由安居基金會承辦，俱無足憑採等之
理由。此係事實審法院採證認事之職權行使，難謂有違反證據法
則、判決不備理由，或應於審判期日調查之證據而未予調查之情
形。茲上訴意旨對原審此部分之論斷，既未依據卷內資料，具體
指摘有如何違背法令之情形，徒執陳詞，以甲○○未與參加旅遊
之團員有何接觸，請求支持不等同約定投票權為一定之行使，甲
○○為安居基金會董事長，有權決定接受邀請前往廣西與少數民
族為文化交流，不能據為賄選之認定云云，據以指摘原判決違法
，係以自己之說詞，對原審採證認事之適法職權行使，并已於判
決內說明之事項，漫事指摘，復為單純之事實上爭辯，難認係適
法之第三審上訴理由。又原判決並未認定上訴人等有共同偽造文
書之犯行，乙○○此部分上訴意旨所指，顯非依卷證資料執為指
摘，殊非上訴第三審之適法理由。其餘上訴意旨所執各詞，原判
決或已在理由中論斷綦詳，並無上訴意旨所指之違法情形；或係
就與犯罪構成要件無涉之枝節，再為事實之爭執，依首開說明，
亦難認係合法之第三審上訴理由。其等之上訴違背法律上之程式
，應予駁回。原判決認上訴人等牽連犯詐欺取財罪部分，核屬刑
事訴訟法第三百七十六條第四款所列不得上訴於第三審法院之罪
名，牽連之投票行賄重罪部分，上訴人等之上訴既不合法，無從
為實體上審理，詐欺取財輕罪部分，自亦無從適用審判不可分原
則，併同為實體上審判，亦應從程序上予以駁回。
據上論結，應依刑事訴訟法第三百九十五條前段，判決如主文。
中    華    民    國  九十八  年    一    月  二十二  日
                      最高法院刑事第七庭
                          審判長法官  謝  俊  雄
                                法官  陳  世  雄
                                法官  魏  新  和
                                法官  吳  信  銘
                                法官  徐  文  亮
      本件正本證明與原本無異
                                      書  記  官
中    華    民    國  九十八  年    二    月    二    日
                                                      Ｑ


司法院資訊處製作；財團法人民間司法改革基金會備份。
